【裁判字號】    92,自,111
【裁判日期】    921202
【裁判案由】    偽造文書等
【裁判全文】
臺灣桃園地方法院刑事判決                          九十二年度自字第一一一號
    自  訴  人  丙○○
    被      告  甲○○
右被告因偽造文書等案件，經自訴人提起自訴，本院判決如左：
      主  文
甲○○行使偽造私文書，足以生損害於他人，處有期徒刑陸月，如易科罰金，以參佰
元折算壹日。偽造「乙○○」之印章壹個；委任證明書上偽造之「乙○○」之署押壹
枚及偽造「乙○○」之印文參枚，均沒收。
其餘被訴侵占部分自訴不受理。
      事  實
一、甲○○於民國八十九年七月間，明知其母親乙○○並未授權其代理出賣乙○○所
    有坐落桃園縣蘆竹鄉○○○段五三七之四地號土地（下稱系爭土地），竟經由林
    煌庚、趙阿麵之介紹，以代理人之身分自居，於八十九年七月二十八日，在趙阿
    麵位於桃園縣蘆竹鄉蘆竹村二十一鄰蘆竹三十七號住處，與丙○○就系爭土地簽
    訂買賣契約（下稱系爭買賣契約），而甲○○為表彰其確有代理權，乃先於八十
    九年七月二十五日，在臺灣地區某不詳處所，以偽造「乙○○」署押，並蓋用其
    前於不詳時、地，利用不知情之成年人偽造「乙○○」印章，而偽造「乙○○」
    印文之方式，偽造委任證明書一紙（下稱委任證明書），且於簽訂系爭買賣契約
    當時出示予丙○○，以為行使，而足以生損害於乙○○、丙○○。嗣因雙方將依
    約辦理系爭土地之過戶事宜時，乙○○出面否認授與代理一節，丙○○始得知上
    情，並為此向臺灣桃園地方法院檢察署對乙○○、甲○○提出涉嫌共同詐欺之告
    訴，而該詐欺案件（即九十年度偵字第二○六九四號）業經臺灣桃園地方法院檢
    察署檢察官於九十一年十一月二十一日，以乙○○等二人罪嫌不足為由，為不起
    訴處分在案，後經丙○○聲請再議，亦經臺灣高等法院檢察署於九十二年一月二
    十二日，以九十二年度上聲議字第三八四號駁回再議之聲請，丙○○復提起本件
    自訴。
二、案經丙○○提起自訴。
      理  由
壹、有罪部分：
一、訊據被告甲○○雖坦認伊以伊母親乙○○名義簽立系爭委任證明書，並持之向自
    訴人丙○○行使之事實，惟矢口否認有何偽造文書犯行，辯稱：伊是在拿到自訴
    人所交付之六十萬元，及經過伊母親之同意後，始於八十九年八月二日簽立系爭
    委任證明書補交付予自訴人，但上面之日期伊係書立八十九年七月二十五日云云
    。然查，右揭事實業據自訴人於本院審理中指述甚詳（見本院九十二年十月八日
    訊問筆錄），且經證人乙○○於本院審理中證稱：（問：委任證明書上的署名、
    蓋章是否為你所為？）上面的印章不是我的，我並沒有同意他可以刻我的印章，
    而且我並沒有在上面簽名等語明確在卷（見本院同上訊問筆錄），復有系爭委任
    書一紙附卷可稽。至被告雖以前揭情詞置辯，然自訴人於自訴狀中即指稱：‧‧
    經雙方介紹人奔走，遂約定於八十九年七月二十八日在代書事務所，由被告出具
    其母親乙○○（即土地所有權人）押署、蓋章之委任證明書，代理其母親行使處
    分權等語（詳見自訴人九十二年七月二十一日所提刑事自訴狀），而佐以倘係由
    代理人出面代理本人簽訂買賣契約，則相對人於簽約前，自當要求代理人提出證
    明文件，以確認該代理人是否確具有代理權，避免發生無權代理之情，乃合於一
    般交易常情，足見自訴人上開所述應可信實。況被告於本院審理中就於八十九年
    七月二十八日，伊與自訴人簽訂系爭買賣契約時，伊母親並不知道伊出賣系爭土
    地等情自承屬實在卷（見本院九十二年十一月十二日審理筆錄），是被告為取信
    自訴人，證明其已取得乙○○之授權，確為系爭土地出賣事宜之代理人，而偽造
    系爭委任證明書，亦難謂與常情相違，從而，被告所辯顯不足採信。另其偽造系
    爭委任證明書及行使偽造系爭委任證明書之行為，均足以生損害於乙○○、自訴
    人。本件事證明確，被告右揭犯行足可認定，應依法論科。
二、核被告偽造系爭委任證明書，並持之向自訴人行使，足以生損害於乙○○、自訴
    人之所為，係犯刑法第二百十六條、第二百十條之行使偽造私文書罪。被告偽造
    「乙○○」印章；偽造「乙○○」署名、印文之行為，應分為偽造印文、偽造私
    文書之階段行為；偽造私文書之低度行為應為行使私文書之高度行為所吸收，均
    不另論罪。被告利用不知情之成年人偽造「乙○○」印章，為間接正犯。爰審酌
    被告犯罪之動機、目的、手段，及其偽造被害人乙○○署名、印文，而偽以被害
    人乙○○之代理人身分，與自訴人簽訂系爭買賣契約之情節，犯罪所生之損害，
    犯罪後尚未與自訴人達成民事和解，及犯罪後坦承部分事實態度尚佳等一切情狀
    ，量處如主文所示之刑，並諭知易科罰金之折算標準。
三、至偽造「乙○○」之印章一個，雖未扣案，然尚乏積極證據足認業經滅失；系爭
    委任證明書上偽造「乙○○」之署押一枚及偽造「乙○○」之印文三枚，均應依
    刑法第二百十九條之規定宣告沒收，併此敘明。
貳、不受理部分：
一、自訴意旨另略以：被告持系爭委任證明書行使系爭土地處分權，而取得定金六十
    萬元，綜不論系爭買賣契約是否有效，該定金六十萬元係自訴人依約交付被告轉
    交予真正有權收受之人或退還自訴人之物，非被告得以自由支配之物，然被告之
    母（即乙○○）均稱未收受被告所交付之任何金錢，亦不知被告有處分系爭土地
    情事，足證被告意圖為自己不法之所有，而侵占自己持有他人之物，核其所為顯
    已觸犯刑法第三百三十五條第一項侵占罪，爰依法提起自訴。
二、按犯罪之被害人始得提起自訴，又不得提起自訴而提起者，應諭知不受理之判決
    ，刑事訴訟法第三百十九條第一項、第三百三十四條分別定有明文。上開所謂之
    被害人係指因犯罪而直接受損害之人，如非因犯罪而直接受損害者，則不得提起
    自訴。經查，本件自訴人主張被告涉有侵占上開定金六十萬元之犯行，而自訴人
    於被告侵占所持有乙○○之物，並非直接被害人（最高法院四十八年台上字第一
    五六○號判例參照），故自訴人尚不得因被告涉嫌侵占上開定金而提起自訴。自
    訴人不得提起自訴而提起之，揆諸上開規定，就此部分自應諭知不受理之判決。
據上論斷，應依刑事訴訟法第三百四十三條、第二百九十九條第一項前段、第三百三
十四條，刑法第二百十六條、第二百十條、第二百十九條、第四十一條第一項前段，
罰金罰鍰提高標準條例第二條，判決如主文。
中      華      民      國    九十二      年      十二    月      二    日
                                  臺灣桃園地方法院刑事第十二庭
                                      審判長法  官  游紅桃
                                            法  官  曾雨明
                                            法  官  王美玲
右正本證明與原本無異。
如不服本判決，應於判決送達後十日內，向本院提出上訴狀。
附論罪科刑依據之法條：
中華民國刑法第二百十六條
（行使偽造變造或登載不實之文書罪）
行使第二百十條至第二百十五條之文書者，依偽造、變造文書或登載不實
事項或使登載不實事項之規定處斷。
中華民國刑法第二百十條
（偽造變造私文書罪）
偽造、變造私文書，足以生損害於公眾或他人者，處五年以下有期徒刑。


司法院資訊處製作；財團法人民間司法改革基金會備份。
